【裁判字號】    98,刑智上易,23
【裁判日期】    980504
【裁判案由】    違反著作權法
【裁判全文】
智慧財產法院刑事判決
                                  98年度刑智上易字第23號
上  訴  人  臺灣高雄地方法院檢察署檢察官
被      告  甲○○
            乙○○
上列上訴人因被告等違反著作權法案件，不服臺灣高雄地方法院
97年度審易字第1767號，中華民國98年1 月9 日第一審判決（起
訴案號：臺灣高雄地方法院檢察署96年度偵字第34853 號），提
起上訴，本院判決如下：
    主  文
上訴駁回。
    理  由
一、聲請簡易判決處刑意旨略以：被告甲○○係從事電腦伴唱機
    出租業，被告乙○○則係設於高雄市○○區○○街32之1 號
    「晶晶卡拉OK」負責人。渠二人均明知「雙人枕頭」、「情
    難斷夢抹醒」、「男人情女人心」、「連杯酒」、「等一下
    呢」、「春天哪會著呢寒」、「風飛沙」、「月圓思情」、
    「一條手巾仔」等9 首歌曲，係告訴人社團法人台灣音樂著
    作權人聯合總會（下稱告訴人）經著作財產權人丁○○、戊○○及華倫唱片有限公司專屬授權而享有其公開演出權之音
    樂著作，非經告訴人同意或授權，不得任意公開演出。渠二
    人竟共同基於以公開演出之方法侵害他人著作財產權之犯意
    聯絡，未經告訴人之同意或授權，由被告甲○○自民國96年
    5 月間起，以每月新臺幣（下同）3000元之代價，擅自將含
    有前開9 首音樂著作之點將家電腦伴唱機1 台，出租與被告
    乙○○，並由被告乙○○置於其所經營之「晶晶卡拉OK」，
    供不特定人消費點唱播放，以此方式侵害告訴人上開音樂著
    作之公開演出權。嗣於96年11月21日夜間7 時40分許，為警
    在上址查獲，並扣得上開電腦伴唱機1 台、遙控器1 只及點
    歌本1 本，因認被告二人均涉犯著作權法第92條之以公開演
    出方法侵害他人著作財產權罪嫌。
二、按被告未經審判證明有罪確定前，推定其為無罪；犯罪事實
    ，應依證據認定之，無證據不得認定犯罪事實。又不能證明
    被告犯罪者，應諭知無罪之判決，刑事訴訟法第154 條、第
    301 條第1 項分別定有明文。次按，認定犯罪事實所憑之證
    據，雖不以直接證據為限，間接證據亦包括在內，然而無論
    直接證據或間接證據，其為訴訟上之證明，須於通常一般人
    均不致有所懷疑，而得確信其為真實之程度者，始得據為有
    罪之認定，倘其證明尚未達到此一程度，而有合理之懷疑存
    在時，即難遽採為不利被告之認定，最高法院著有76年臺上
    字第4986號判例可資參照。又依刑事訴訟法第161 條第1 項
    規定，檢察官就被告犯罪事實，應負舉證責任，並指出證明
    之方法。因此，檢察官對於起訴之犯罪事實，應負提出證據
    及說服之實質舉證責任。倘其所提出之證據，不足為被告有
    罪之積極證明，或其指出證明之方法，無從說服法院以形成
    被告有罪之心證，基於無罪推定之原則，自應為被告無罪判
    決之諭知，最高法院亦著有92年台上字第128 號判例可參。
    再按，著作權法第26條規定「著作人除本法另有規定外，專
    有公開演出其語文、音樂或戲劇、舞蹈著作之權利」，而所
    謂「公開演出」，依同法第3 條第1 項第9 款規定，係指「
    以演技、舞蹈、歌唱、彈奏樂器或其他方法向現場之公眾傳
    達著作內容。以擴音器或其他器材，將原播送之聲音或影像
    向公眾傳達者，亦屬之」，因此，構成對音樂著作財產權人
    所享有公開演出權之侵害者，必須行為人有以前揭方法在現
    場向公眾傳達音樂著作之事實者，始足當之。
三、公訴人認被告二人涉犯前開罪嫌，無非係以被告二人之供述
    、告訴代理人丙○○之指訴、告訴人寄發與「晶晶卡拉OK」
    之存證信函、現場蒐證相片、扣案之電腦伴唱機、遙控器、
    點歌本為依據。訊據被告甲○○坦承有出租內含上開9 首未
    取得公開演出權之音樂著作之扣案電腦伴唱機與被告乙○○
    ，而被告乙○○亦坦承有擺設扣案電腦伴唱機在其所經營之
    「晶晶卡拉OK」內營業，然被告二人均堅決否認有何上開犯
    行，被告甲○○辯稱：伊向點唱家買這個伴唱機是就有起訴
    的這9 首歌曲，看歌就知道了，伊出租扣案電腦伴唱機給乙○○時，在所附之點歌本上有註明，如果要公開演出其內的
    歌曲，需要另外再申請授權，至於乙○○事後是否有另外申
    請授權，伊就不清楚等語；被告乙○○則辯稱：伊並不知道
    公開演出扣案伴唱機內的歌曲需要經過他人授權，甲○○所
    說的點歌本，裡面的字很小，伊看不清楚，而伊雖然有收到
    告訴人寄發的存證信函，但伊太太看了該存證信函後，認為
    是詐騙集團，所以伊就沒有加以理會。又前開9 首歌曲，因
    為都屬於舊歌，所以應該沒有客人點唱過等語。經查：
  (一)程序方面：
  1.按告訴乃論之罪，對於共犯之一人告訴或撤回告訴者，其效
    力及於其他共犯，刑事訴訟法第239 條前段定有明文。本件
    告訴人社團法人臺灣音樂著作權人聯合總會委託告訴代理人
    於警詢、偵訊中為告訴時，雖均僅稱要對被告乙○○提出告
    訴，而未稱要對被告甲○○提出告訴（見警卷第10頁、偵卷
    第9 頁），然本案既經檢察官認為被告甲○○與被告乙○○
    共同涉犯屬於告訴乃論之著作權法第92條之罪，而聲請以簡
    易判決處刑，依據上開刑事訴訟法第239 條前段規定，告訴
    人對被告乙○○所為之告訴，效力即及於被告甲○○，本院
    自應就被告甲○○是否涉犯本案部分，亦為實體判決，先予
    敘明。
  2.按「被告以外之人於審判外之陳述，雖不符前四條之規定，
    而經當事人於審判程序同意作為證據，法院審酌該言詞陳述
    或書面陳述作成時之情況，認為適當者，亦得為證據。當事
    人、代理人或辯護人於法院調查證據時，知有第159 條第1
    項不得為證據之情形，而未於言詞辯論終結前聲明異議者，
    視為有前項之同意。」，刑事訴訟法第159 條之5 定有明文
    。本案告訴代理人丙○○於警詢及偵訊中指訴，雖均屬被告
    以外之人於審判外之陳述而屬於傳聞證據，然被告二人於本
    院審理中既均同意其有證據能力，且經本院審酌該言詞陳述
    作成之情況，亦認為適當，是以上開供述證據，均有證據能
    力。
  3.至公訴人所引用用以證明被告有上開犯罪事實之卷內文書證
    據及物證之證據能力部分，並無證據證明係公務員違背法定
    程序所取得，檢察官及被告於原審或本院均未主張排除前開
    物證之證據能力，且迄於原審或本院言詞辯論終結前均未表
    示異議，本院經審酌前開物證並非公務員違背法定程序所取
    得，亦無刑事訴訟法第159 條之4 顯有不可信之情況，故上
    揭物證均有證據能力。
  (二)實體方面：
  1.前揭「雙人枕頭」、「情難斷夢抹醒」、「男人情女人心」
    、「連杯酒」、「等一下呢」、「春天哪會著呢寒」、「風
    飛沙」、「月圓思情」、「一條手巾仔」等9 首歌曲，均係
    告訴人經著作財產權人丁○○、戊○○及華倫唱片有限公司
    專屬授權而享有其公開演出權之音樂著作，且告訴人未曾同
    意授權被告二人公開演出之事實，業經告訴代理人丙○○於
    警詢中指訴明確（見警卷第8 至10頁），並有音樂著作著作
    財產權專屬授權委託管理契約書在卷可稽（見警卷第23至32
    頁），並為被告2 人所不爭執，固堪認定。又扣案之電腦伴
    唱機，係由被告甲○○於96年5 、6 月間，以每月3000元之
    代價，出租與被告乙○○，被告乙○○則將之擺放在上開「
    晶晶卡拉OK」內，供不特定顧客消費點唱，而該電腦伴唱機
    內，有前開9 首音樂著作之事實，業據被告2 人供承在卷，
    並有現場蒐證相片附卷可按（見警卷第34至45頁），堪以認
    定。
  2.其次，就上開9 首音樂著作，是否曾經他人非法以著作權法
    第3 條第1 項第9 款規定之公開演出方式，向現場之公眾傳
    達其著作內容乙節，證人丙○○於原審審理中固證稱：於96
    年11月21日查獲本案前，告訴人有先派人至「晶晶卡拉OK
    」查訪，再依查訪的結果，寄發存證信函與「晶晶卡拉OK
    」。一般而言，告訴人派人查訪之方式，係由查訪人員攜帶
    歌曲名冊，於商家之營業時間，在商家外聽聽看是否有客人
    點唱名冊內之歌曲，但因為當時去「晶晶卡拉OK」查訪的，
    並不是伊本人，所以伊不知道該查訪人員當時聽到的是什麼
    歌曲，而公司就此也不會有紀錄留存等語（見審易卷第47、
    48 頁 ），是依證人丙○○上開證述內容，告訴人雖曾於本
    案查獲前，派人至「晶晶卡拉OK」查訪，而經該查訪人員發
    現店內顧客有點唱告訴人所管理之音樂著作，並因而寄發存
    證信函與「晶晶卡拉OK」，惟經核閱該存證信函內容僅泛稱
    該店內有利用電腦伴唱機供客人演唱，而使用告訴人所託管
    音樂歌曲作公開演出之情事（見警卷第48頁），況依告訴人
    提出之音樂著作財產權專屬授權委託管理契約書顯示，其經
    著作財產權人丁○○、戊○○、華倫唱片有限公司授權委託
    管理之音樂著作，即分別多達150 首、93首、371 首之譜，
    則上開查訪人員發現「晶晶卡拉OK」顧客所點唱之歌曲，是
    否即聲請簡易判決處刑意旨所指之前揭9 首音樂著作，實難
    遽此審認。至依警卷第36至41頁之蒐證相片所示，上開9 首
    音樂著作，雖均有經點播之畫面，然查，被告乙○○於原審
    供稱：當天我們沒有開機，也沒有唱歌，是對方來之後，去
    開機看裡面有什麼歌曲，把它點出來而已等語（見審簡卷第
    22頁），而證人丙○○於原審則證稱：當天伊到店裡面作現
    場查證，發現裡面有不法歌曲，就向當地司法人員請求證據
    保存，當時現場除了伊那一桌外，沒有其他客人等語（見審
    簡卷第23頁），是以依卷內證據僅得顯示上開相片係告訴代
    理人丙○○基於蒐證之目的，而在「晶晶卡拉OK」內點播該
    等音樂著作後，單純將含有歌曲名稱、作曲者及作詞者畫面
    加以拍照，並未有何對公眾演唱或播送影音之行為自無侵害
    告訴人之著作財產權可言。此外，依卷內所存之其他事證，
    均未能證明被告乙○○擺放扣案電腦伴唱機經營後，曾有何
    顧客公開演出上開9 首音樂著作，且衡諸常情，一般電腦伴
    唱機內，收錄之歌曲動輒數千甚而上萬首（此由上開警卷第
    43頁所示蒐證相片中，扣案點歌本所示之歌曲編號，有達5
    位數乙情，亦足為佐證），而前開9 首音樂著作，僅係其中
    數首，所占比例甚低，經點播演出之機率自亦甚微，要難遽
    認前揭9 首音樂著作，於被告甲○○出租予乙○○而擺放扣
    案電腦伴唱機經營之期間，曾經他人非法予以公開演出，尚
    難認被告甲○○、乙○○有何以公開演出方法侵害告訴人著
    作財產權之犯行。
四、檢察官上訴及論告意旨略以：原審判決被告甲○○、乙○○
    無罪，固非無見。惟查：(一)被告乙○○經營之「晶晶卡拉OK
    」係供不特定多數人自由進出之公開場所，其店內之營業項
    目即是以店內伴唱設備所包含之「所有歌曲」供消費者「任
    意點唱」，被告經營至本案查獲日止，已經數月之久，又系
    爭「雙人枕頭」、「等一下呢」等歌曲均係點播率極高之音
    樂著作，依據論理法則及經驗法則可以推究被告的確有以公
    開演出之方式侵害告訴人之權益；(二)證人丙○○係因蒐證目
    的，而在「晶晶卡拉OK」內點播該等音樂著作，該日該時並
    未有其他人進行公開演出告訴人所管之音樂著作乙情，足見
    蒐證上有其難度，得以見保護著作權之難度，同時也可以看
    出維持法益之難度，故以電腦伴唱機確實存有告訴人未授權
    之音樂著作，而經查證，確實至少有9 首未授權之著作存在
    其中，論以被告等違反著作權法第92條規定，是屬該當；(三)
    被告甲○○前曾因相同犯行，遭判處有期徒刑3 月確定，顯
    見其主觀犯意甚明，且告訴人前往查獲時得以遇見客人點唱
    系爭歌曲始足認定其犯行，則著作權法所欲保障之公開演出
    權利，即無從實現，證人丙○○並非行使公權力之人，其在
    點唱時亦未表明身分，被告對證人投幣點播亦未阻止，自不
    應以點播者之身分而為被告脫免罪責等語。然查：著作權法
    第92條並未處罰預備犯、未遂犯或過失犯，是以本條犯罪構
    成要件之該當，除須行為人於主觀上有犯罪故意之外，尚須
    客觀上確有行為人或第三人以「演技、舞蹈、歌唱、彈奏樂
    器或其他方法向現場之公眾傳達著作內容，或以擴音器或其
    他器材，將原播送之聲音或影像向公眾傳達」之行為，始得
    該當，倘謂音樂著作財產權人動輒恣意以蒐證困難為由，而
    於未提出證據為訴訟上之證明，達於通常一般人均不致有所
    懷疑，而得確信其為真實之程度，即以「點播率高」或「營
    業時間甚長」等語即推論行為人承租或購買他人已重製音樂
    著作之電腦伴唱機置於不特定人得以點播之公眾場所，則該
    電腦伴唱機內之音樂著作必經他人以前揭方法在現場向公眾
    傳達之事實，則無異認為未經取得公開演出之授權，而承租
    或購買他人重製音樂著作之電腦伴唱機置於不特人得以點播
    之公眾場所之行為，即屬違法行為，而於實質上處罰著作權
    法第92條之預備犯或未遂犯，顯非適法。至於音樂著作財產
    權人欲當場查獲他人利用電腦伴唱機為「公開演出」之行為
    ，雖有其現實之困難性，然此係因電腦伴唱機是否經他人演
    唱特定歌曲並不會留下任何紀錄所致，倘電腦伴唱機之軟體
    得以紀錄點播歌曲之時間及次數等資訊，將可大幅降低上述
    蒐證之困難度，且目前電腦伴唱機業者大多會事先取得音樂
    著作財產權人重製權之授權，始將音樂著作重製於電腦伴唱
    機，音樂著作財產權人既欲透過電腦伴唱機之媒介而獲取利
    益，自應積極與電腦伴唱機業者共思克服上述長久以之舉證
    困境，而非將此違反無罪推定之不利益歸諸於承租或購買電
    腦伴唱機之業者。至被告甲○○雖因出租電腦伴唱機予訴外
    人陳銘鴻而經另案以其共同以公開演出之方式侵害他人著作
    財產權判處有期徒刑3 月減為1 月又15日，然該案經證人蔡
    博洋證稱伊與同事佯裝客戶消費時發現侵害著作之歌曲等語
    （見本院卷第56頁），足見蔡博洋確有點唱該歌曲之情事，
    核與本案情節不同，尚不足為本件有罪之證明。
五、綜上，依卷內所附證據既無從證明被告二人於客觀上有何以
    公開演出方式侵害系爭9 首歌曲著作財產權之行為，復查無
    其他積極證據足資證明被告二人有何公訴人所指之侵害著作
    財產權犯行，原審就被告二人為無罪之諭知，經核並無違誤
    ，檢察官上訴指摘原判決不當，請求撤銷改判，為無理由，
    應予駁回。
六、本案被告乙○○經合法傳喚，無正當理由未於審理期日到庭
    ，爰不待其陳述，逕行判決。
據上論結，應依刑事訴訟法第368條、第371條，判決如主文。
本案經檢察官鍾鳳玲到庭執行職務。
中    華    民    國    98    年     5    月    4     日
                智慧財產法院第一庭
                            審判長法  官  李得灶
                                  法  官  王俊雄
                                  法  官  林欣蓉
以上正本係照原本作成。
不得上訴。
中    華    民    國    98    年     5    月    4     日
                                  書記官  周其祥


司法院資訊處製作；財團法人民間司法改革基金會備份。
